---
title: "Análise exploratória de dados: Programa Mais Médicos para o Brasil (pmmb)"
format: html
editor: visual
---

# Análise Exploratória de Dados: Programa Mais Médicos para o Brasil (pmmb)

Nesse script será realizada a análise exploratória de dados da base tratada em outro script do Programa Mais Médicos para o Brasil (pmmb).

A análise será realizada seguindo as seguintes etapas:

-   Classificação e descrição das variáveis;

-   Medidas de tendência central;

-   Correlações entre as variáveis.

As variáveis são divididas em níveis de atributos: indivíduo, estabelecimento e município. A análise seguirá respeitando essa estrutura. Os dados são referentes aos médicos participantes do 18º Ciclo (EDITAL Nº 11, DE 10 DE MAIO DE 2019) do pmmb.

Abaixo as bibliotecas que serão utilizadas.

```{r}
#|warning: FALSE

library(tidyverse)
library(readxl)
library(writexl)
library(ggtext)
library(skimr)
library(summarytools)
library(datawizard)
library(psych)
library(patchwork)
library(scales)
library(ggpubr)
library(GGally)



#install.packages("datawizard")
#psych::describe(data$tec_aux_enf)
```

## 1. Classificação e descrição de variáveis

Primeiro será carregada a base de dados.

```{r}
data <- read_xlsx("~/GitHub/sa_maismedicos/01_dados/Editais/2019/base_tratada.xlsx")

head(data)
```

Observa-se que cada observação corresponde a um médico na primeira competência de alocação no município de destinação.

### 1.1 Atributos a nível indivivíduo

+------------------------------------------+--------------------------------------------------------------------------------------------------------------------+
| Variáveis qualitativas                   | Descrição                                                                                                          |
+==========================================+====================================================================================================================+
| nomeprof                                 | Nome de identificação                                                                                              |
+------------------------------------------+--------------------------------------------------------------------------------------------------------------------+
| cpf_prof                                 | Cadastro de Pessoa Física (CPF) criptografado                                                                      |
+------------------------------------------+--------------------------------------------------------------------------------------------------------------------+
| cns_prof                                 | Cartão Nacional de Saúde (CNS), número do documento de identificação do usuário do SUS                             |
+------------------------------------------+--------------------------------------------------------------------------------------------------------------------+
| data_nascimento                          | Data de nascimento                                                                                                 |
+------------------------------------------+--------------------------------------------------------------------------------------------------------------------+
| data_formacao                            | Dada de formatura                                                                                                  |
+------------------------------------------+--------------------------------------------------------------------------------------------------------------------+
| sexo                                     | Sexo                                                                                                               |
+------------------------------------------+--------------------------------------------------------------------------------------------------------------------+
| participou_pmmb                          | Variável binária se o médico já participou do programa em editais anteriores                                       |
+------------------------------------------+--------------------------------------------------------------------------------------------------------------------+
| competen                                 | Competência que o médico ingressou no programa                                                                     |
+------------------------------------------+--------------------------------------------------------------------------------------------------------------------+
| ibge_aloc, municipio_destino, uf_destino | \                                                                                                                  |
|                                          | Localidade em que o médico foi designado                                                                           |
+------------------------------------------+--------------------------------------------------------------------------------------------------------------------+
| atuacao_previa                           | Variável binária que identifica se o médico já atuou anteriormente no município em que foi destinado               |
+------------------------------------------+--------------------------------------------------------------------------------------------------------------------+
| cnes                                     | Cadastro Nacional de Estabelecimentos de Saúde (CNES) é o número que identificação do estabelecimento              |
+------------------------------------------+--------------------------------------------------------------------------------------------------------------------+
| Prorrogado                               | Variável binária que identifica os médicos que tiveram a participação no programa renovada                         |
+------------------------------------------+--------------------------------------------------------------------------------------------------------------------+
| churn                                    | Variável binária que identifica os médicos que permaneceram no município em que foi destinado após 4,5 anos        |
+------------------------------------------+--------------------------------------------------------------------------------------------------------------------+
| atuacao_previa_no_municipio              | Variável binária que identifica os médicos que já atuaram no município em que foi destinado em ano anterior a 2019 |
+------------------------------------------+--------------------------------------------------------------------------------------------------------------------+

+-------------------------+-----------------------------------------------------------------------------------------------------+
| Variáveis quantitativas | Descrição                                                                                           |
+=========================+=====================================================================================================+
| anos_atuacao            | Quantidade de anos que o médico atuou antes do inicio do programa no município em que foi destinado |
+-------------------------+-----------------------------------------------------------------------------------------------------+
| media                   | Quantidade média de vínculos que os médicos exerceram após inicio no programa                       |
+-------------------------+-----------------------------------------------------------------------------------------------------+
| idade_em_anos           | Idade do médico na competência de ingresso no programa                                              |
+-------------------------+-----------------------------------------------------------------------------------------------------+
| anos_formacao           | Quantidade de anos desde a formatura                                                                |
+-------------------------+-----------------------------------------------------------------------------------------------------+

### 1.2 Atributos a nível estabelecimento

+------------------------+-------------------------------------------------+
| Variáveis qualitativas | Descrição                                       |
+========================+=================================================+
| tp_unid                | Número que identifica o tipo de estabelecimento |
+------------------------+-------------------------------------------------+

+----------------------------+---------------------------------------------------------------------+
| Variáveis quantitativas    | Descrição                                                           |
+============================+=====================================================================+
| agente_saude               | Quantidade de agentes de saúde comunitário em tempo integral        |
+----------------------------+---------------------------------------------------------------------+
| dentista                   | Quantidade de cirurgiões-dentistas em tempo integral                |
+----------------------------+---------------------------------------------------------------------+
| enfermeiro                 | Quantidade de enfermeiros em tempo integral                         |
+----------------------------+---------------------------------------------------------------------+
| tec_aux_enf                | Quantidade de Técnicos e Auxiliares de Enfermagem em tempo integral |
+----------------------------+---------------------------------------------------------------------+
| Prefixos "leitos\_\[...\]" | Quantidade de leitos                                                |
+----------------------------+---------------------------------------------------------------------+

### 1.2 Atributos a nível município

+------------------------+-----------------------------------------+
| Variáveis qualitativas | Descrição                               |
+========================+=========================================+
| porte                  | Porte da cidade                         |
+------------------------+-----------------------------------------+

+-----------------------------+----------------------------------------------------------------------------------------------------+
| Variáveis quantitativas     | Descrição                                                                                          |
+=============================+====================================================================================================+
| pib_percapita               | Produto Interno Bruto (PIB) per capita (R\$)                                                       |
+-----------------------------+----------------------------------------------------------------------------------------------------+
| tx_pop_ocupada              | Taxa de ocupação da população (%)                                                                  |
+-----------------------------+----------------------------------------------------------------------------------------------------+
| cobertura_saude             | Taxa da população que possui plano de saúde (%)                                                    |
+-----------------------------+----------------------------------------------------------------------------------------------------+
| vagas_medicina_milhab       | Quantidade de vagas de medicina em faculdades no município                                         |
+-----------------------------+----------------------------------------------------------------------------------------------------+
| orcamento_saude             | Orçamento destinado a saúde per capita (R\$)                                                       |
+-----------------------------+----------------------------------------------------------------------------------------------------+
| esgotamento_sanitario       | População total atendida com esgotamento sanitário (%)                                             |
+-----------------------------+----------------------------------------------------------------------------------------------------+
| taxa_homicidio              | Número de mortes por homicídio por 100 mil habitantes                                              |
+-----------------------------+----------------------------------------------------------------------------------------------------+
| mortes_armasdefogo          | Número de mortes por armas de fogo por 100 mil habitantes                                          |
+-----------------------------+----------------------------------------------------------------------------------------------------+
| feminicidio                 | Mortes por causas externas de mulheres por 100 mil mulheres                                        |
+-----------------------------+----------------------------------------------------------------------------------------------------+
| ideb_anosiniciais           | Nota do Índice de Desenvolvimento da Educação Básica (IDEB) - Rede municipal - Anos Iniciais       |
+-----------------------------+----------------------------------------------------------------------------------------------------+
| ideb_anosfinais             | Nota do Índice de Desenvolvimento da Educação Básica (IDEB) - Rede municipal - Anos Finais         |
+-----------------------------+----------------------------------------------------------------------------------------------------+
| investimento_infraestrutura | Valor do investimento público em infraestrutura per capita                                         |
+-----------------------------+----------------------------------------------------------------------------------------------------+
| equipamentos_esportivos     | Número de equipamentos esportivos públicos por 100 mil habitantes                                  |
+-----------------------------+----------------------------------------------------------------------------------------------------+
| equipamentos_culturais      | Número de centros culturais, espaços e casas de cultura públicos e privados por 100 mil habitantes |
+-----------------------------+----------------------------------------------------------------------------------------------------+

## 2. Medidas de tendência central

### 2.1 Atributos a nível indivivíduo

#### 2.1.1 Sexo

```{r}

sexo <- data |> 
  count(sexo, name = "total") |> 
  mutate(percentual = round(total / sum(total) * 100)) |> 
  mutate(sexo = ifelse(sexo == "Female", "Feminino", "Masculino"))


sexo |> 
  ggplot(aes(x = "", y = percentual, fill = sexo)) + 
  geom_bar(stat = "identity", width = 1) +          
  coord_polar("y", start = 0) +  
  geom_text(aes(label = paste0(percentual, "%")),
            position = position_stack(vjust = 0.5)) +
  labs(fill = "Sexo") + 
  theme_void()
```

#### 2.1.2 Atuação prévia

```{r}

atuacao_previa <- data |> 
  count(atuacao_previa_no_municipio, name = "total") |> 
  mutate(percentual = round(total / sum(total) * 100))

atuacao_previa |> 
  ggplot(aes(x = "", y = percentual, fill = atuacao_previa_no_municipio)) +
  geom_bar(stat = "identity", widht = 1) + 
  coord_polar("y", start = 0) +
  geom_text(aes(label = paste0(percentual, "%")),
            position = position_stack(vjust = 0.5)) +
  labs(fill = "Atuação prévia no município?") +
  theme_void()
```

#### 2.1.3 Localidade em que o médico foi designado

```{r}
uf_destino <- data |> 
  count(uf_destino, name = "total") |> 
  mutate(percentual = round(total / sum(total) * 100,2))

data <- data |>  
  mutate(regiao_destino = case_when(
    (uf_destino %in% c("AM", "AP", "TO", "AC", "RR", "RO", "PA")) ~ "Norte",
    (uf_destino %in% c("BA", "AL", "RN", "SE", "PI", "PB", "CE", "MA", "PE")) ~ "Nordeste",
    (uf_destino %in% c("GO", "MT", "MS", "DF")) ~ "Centro-oeste",
    (uf_destino %in% c("SC", "RS", "PR")) ~ "Sul",
    (uf_destino %in% c("SP", "RJ", "ES", "MG")) ~ "Sudeste",
    TRUE ~ "Outro"))

regiao_destino <- data |> 
  count(regiao_destino, name = "total") |> 
  mutate(percentual = round(total / sum(total) * 100.0))

regiao_destino |> 
  ggplot(aes(x = fct_reorder(regiao_destino, percentual, .desc = FALSE), y = percentual)) + 
  geom_col(fill = "lightblue",
           alpha = 0.9) + 
  coord_flip() +
  scale_y_continuous(expand = expansion(mult = c(0, 0.15))) +
  geom_text(aes(label = paste0(percentual, "%")), hjust = -0.2) + 
  labs(title = "Região de destino",
       x = NULL, 
       y = NULL) + 
  theme_minimal()
```

#### 2.1.4 Renovação

```{r}
renovacao <- data |> 
  count(Prorrogado, name = "total") |> 
  mutate(percentual = round(total / sum(total) * 100))

renovacao |> 
  ggplot(aes(x = "", y = percentual, fill = Prorrogado)) +
  geom_bar(stat = "identity", width = 1) +
  coord_polar("y", start = 0) +
  geom_text(aes(label = paste0(percentual, "%")),
            position = position_stack(vjust = 0.5)) +
  theme_void()
```

#### 2.1.5 Churn

```{r}
churn <- data |> 
  count(churn, name = "total") |> 
  mutate(percentual = round(total / sum(total) * 100))

churn |> 
  ggplot(aes(x = "", y = percentual, fill = churn)) +
  geom_bar(stat = "identity", width = 1) +
  coord_polar("y", start = 0) +
  geom_text(aes(label = paste0(percentual, "%")),
            position = position_stack(vjust = 0.5)) +
  theme_void()
```

#### 2.1.6 Anos de atuação no município antes do programa

```{r}

descritiva_anos_atuacao <- data |> 
  filter(atuacao_previa_no_municipio == "Sim") |> 
  summarise(
    Mínimo = min(anos_atuacao_mesmo_municipio),
    Q1 = quantile(anos_atuacao_mesmo_municipio, 0.25, na.rm = TRUE),
    Mediana = median(anos_atuacao_mesmo_municipio, 0.5, na.rm = TRUE),
    Q3 = quantile(anos_atuacao_mesmo_municipio, 0.75, na.rm = TRUE),
    Máximo = max(anos_atuacao_mesmo_municipio)
  ) |> 
  mutate(
    IQR = Q3 - Q1,
    Limite_inferior = Q1 - 1.5 * IQR,
    Limite_superior = Q3 + 1.5 * IQR
  ) |> 
  select(-IQR) |> 
  relocate(Limite_inferior, .before = Mínimo)

data |> 
  filter(atuacao_previa_no_municipio == "Sim") |> 
  ggplot(aes(x = anos_atuacao_mesmo_municipio)) + 
  geom_histogram(aes(y = ..count../sum(..count..)), 
                 bins = 15, 
                 fill = "lightblue", 
                 color = "white", 
                 alpha = 0.6) +
  geom_boxplot(
    aes(y = 0.35),
    width = 0.03,
    fill = "orange",
    outlier.color = "red"
  ) +
  geom_vline(xintercept = descritiva_anos_atuacao$Mediana, linetype = "dashed", color = "blue") +
  labs(
    title = "Boxplot e Histograma", 
    x = "Anos de atuação prévia no município", 
    y = "Densidade"
  ) +
    annotate("text", 
           x = descritiva_anos_atuacao$Mediana, 
           y = 0.015,
           label = descritiva_anos_atuacao$Mediana, 
           color = "blue", 
           angle = 90, 
           vjust = -0.5, 
           size = 3.5) +
  theme_minimal()
```

#### 2.1.7 Idade

```{r}
descritiva_idade <- data |>
  summarise(
    Mínimo = min(idade_em_anos),
    Q1 =  quantile(idade_em_anos, 0.25, na.rm = TRUE),
    Mediana = median(idade_em_anos),
    Q3 = quantile(idade_em_anos, 0.75, na.rm = TRUE),
    Máximo = max(idade_em_anos)
  ) |> 
  mutate(
    IQR = Q3 - Q1,
    Limite_inferior = Q1 - 1.5 * IQR,
    Limite_superior = Q3 + 1.5 * IQR
  ) |> 
  select(-IQR) |> 
  relocate(Limite_inferior, .before = Mínimo)
  

data |> 
  ggplot(aes(x = idade_em_anos)) + 
  # Histograma
  geom_histogram(aes(y = ..count../sum(..count..)), 
                 bins = 15, 
                 fill = "lightblue", 
                 color = "white", 
                 alpha = 0.6) +
  scale_x_continuous(breaks = pretty_breaks(n = 7)) +
  # Boxplot
  geom_boxplot(
    aes(y = 0.3),   # Ajusta a posição para colocar no eixo y
    width = 0.03,   # Ajusta a altura do boxplot
    fill = "orange",
    outlier.color = "red"
  ) +
    geom_vline(xintercept = descritiva_idade$Mediana, linetype = "dashed", color = "blue") +
      annotate("text", 
           x = descritiva_idade$Mediana, 
           y = 0.015,
           label = round(descritiva_idade$Mediana,1), 
           color = "blue", 
           angle = 90, 
           vjust = -0.5, 
           size = 3.5) +
  labs(
    title = "Boxplot e Histograma", 
    x = "Idade", 
    y = "Densidade"
  ) +
  theme_minimal()
```

#### 2.1.7 Anos de formação

```{r}
descritiva_anos_formacao <- data |> 
  summarise(
    Mínimo = min(anos_formacao),
    Q1 = quantile(anos_formacao, 0.25, na.rm = TRUE),
    Mediana = median(anos_formacao),
    Q3 = quantile(anos_formacao, 0.75, na.rm = TRUE),
    Máximo = max(anos_formacao)
  ) |> 
  mutate(
    IQR = Q3 - Q1,
    Limite_inferior = Q1 - 1.5 * IQR,
    Limite_superior = Q3 + 1.5 * IQR
  ) |> 
  select(-IQR) |> 
  relocate(Limite_inferior, .before = Mínimo)


data |> 
  ggplot(aes(x = anos_formacao)) + 
  # Histograma
  geom_histogram(aes(y = ..count../sum(..count..)), 
                 bins = 15, 
                 fill = "lightblue", 
                 color = "white", 
                 alpha = 0.6) +
  scale_x_continuous(breaks = pretty_breaks(n = 7)) +
  # Boxplot
  geom_boxplot(
    aes(y = 0.6),
    width = 0.06,
    fill = "orange",
    outlier.color = "red"
  ) +
  geom_vline(xintercept = descritiva_anos_formacao$Mediana, linetype = "dashed", color = "blue") +
  annotate("text",
           x = descritiva_anos_formacao$Mediana,
           y = 0.015, 
           label = round(descritiva_anos_formacao$Mediana,1),
           angle = 90,
           vjust = -0.5,
           size = 3.5,
           color = "blue") +
  labs(
    title = "Boxplot e Histograma", 
    x = "Anos de formação", 
    y = "Percentual"
  ) +
  theme_minimal()
```

### 2.2 Atributos a nível estabelecimento

#### 2.2.1 Tipo de estabelecimento

```{r}
tipo_estabelecimento <- data |> 
  count(tp_unid, name = "total") |> 
  mutate(percentual = round(total / sum(total) * 100,2)) |> 
  mutate(tp_unid = case_when(tp_unid == "01" ~ "POSTO DE SAÚDE",
                             tp_unid == "02" ~ "UNIDADE BÁSICA DE SAÚDE",
                             tp_unid == "71" ~ "CENTRO DE APOIO A SAÚDE DA FAMÍLIA",
                             tp_unid == "72" ~ "UNIDADE DE ATENÇÃO A SAÚDE INDIGENA",
                             TRUE ~ tp_unid))

tipo_estabelecimento |> 
  ggplot(aes(x = fct_reorder(tp_unid, percentual, .desc = FALSE), y = percentual)) + 
  geom_col(fill = "lightblue",
           alpha = 0.9) + 
  coord_flip() +
  scale_y_continuous(expand = expansion(mult = c(0, 0.15))) +
  geom_text(aes(label = paste0(percentual, "%")), hjust = -0.2) + 
  labs(title = "Tipo de estabelecimento",
       x = NULL, 
       y = NULL) + 
  theme_minimal()
```

#### 2.2.2 Agentes comunitários de saúde

```{r}
#*Há presença de um valor ausente*

descritiva_acs <- data |> 
  summarise(
    Mínimo = min(agente_saude, na.rm = TRUE),
    Q1 = quantile(agente_saude, 0.25, na.rm =TRUE),
    Mediana = median(agente_saude, na.rm = TRUE),
    Q3 = quantile(agente_saude, 0.75, na.rm = TRUE),
    Máximo = max(agente_saude, na.rm = TRUE)
  ) |> 
  mutate(
    IQR = Q3 - Q1,
    Limite_inferior = Q1 - 1.5 * IQR,
    Limite_superior = Q3 + 1.5 * IQR
  ) |> 
  select(-IQR) |> 
  relocate(Limite_inferior, .before = Mínimo)

data |> 
  ggplot(aes(x = agente_saude)) + 
  # Histograma
  geom_histogram(aes(y = ..count../sum(..count..)), 
                 bins = 15, 
                 fill = "lightblue", 
                 color = "white", 
                 alpha = 0.6) +
  scale_x_continuous(breaks = pretty_breaks(n = 10)) +
  # Boxplot
  geom_boxplot(
    aes(y = 0.45),
    width = 0.06,
    fill = "orange",
    outlier.color = "red"
  ) +
    geom_vline(xintercept = descritiva_acs$Mediana, linetype = "dashed", color = "blue") +
  annotate("text",
           x = descritiva_acs$Mediana,
           y = 0.015, 
           label = round(descritiva_acs$Mediana,1),
           angle = 90,
           vjust = -0.5,
           size = 3.5,
           color = "blue") +
  labs(
    title = "Boxplot e Histograma", 
    x = "Agentes Comunitários de Saúde", 
    y = "Densidade"
  ) +
  theme_minimal()
```

#### 2.2.3 Cirurgiões-dentistas

```{r}
descritiva_dentistas <- data |> 
  summarise(
    Mínimo = min(dentista, na.rm = TRUE),
    Q1 = quantile(dentista, 0.25, na.rm =TRUE),
    Mediana = median(dentista, na.rm = TRUE),
    Q3 = quantile(dentista, 0.75, na.rm = TRUE),
    Máximo = max(dentista, na.rm = TRUE)
  ) |> 
  mutate(
    IQR = Q3 - Q1,
    Limite_inferior = Q1 - 1.5 * IQR,
    Limite_superior = Q3 + 1.5 * IQR
  ) |> 
  select(-IQR) |> 
  relocate(Limite_inferior, .before = Mínimo)

data |> 
  ggplot(aes(x = dentista)) + 
  # Histograma
  geom_histogram(aes(y = ..count../sum(..count..)), 
                 bins = 10, 
                 fill = "lightblue", 
                 color = "white", 
                 alpha = 0.6) +
  scale_x_continuous(breaks = pretty_breaks(n = 4)) +
  # Boxplot
  geom_boxplot(
    aes(y = 0.75),
    width = 0.09,
    fill = "orange",
    outlier.color = "red"
  ) +
      geom_vline(xintercept = descritiva_dentistas$Mediana, linetype = "dashed", color = "blue") +
  annotate("text",
           x = descritiva_dentistas$Mediana,
           y = 0.015, 
           label = descritiva_dentistas$Mediana,
           angle = 90,
           vjust = -0.5,
           size = 3.5,
           color = "blue") +
  labs(
    title = "Boxplot e Histograma", 
    x = "Cirurgiões-Dentistas", 
    y = "Densidade"
  ) +
  theme_minimal()
```

#### 2.2.4 Enfermeiros

```{r}
descritiva_enfermeiros <- data |> 
  summarise(
    Mínimo = min(enfermeiro, na.rm = TRUE),
    Q1 = quantile(enfermeiro, 0.25, na.rm =TRUE),
    Mediana = median(enfermeiro, na.rm = TRUE),
    Q3 = quantile(enfermeiro, 0.75, na.rm = TRUE),
    Máximo = max(enfermeiro, na.rm = TRUE)
  ) |> 
  mutate(
    IQR = Q3 - Q1,
    Limite_inferior = Q1 - 1.5 * IQR,
    Limite_superior = Q3 + 1.5 * IQR
  ) |> 
  select(-IQR) |> 
  relocate(Limite_inferior, .before = Mínimo)

data |> 
  ggplot(aes(x = enfermeiro)) + 
  # Histograma
  geom_histogram(aes(y = ..count../sum(..count..)), 
                 bins = 10, 
                 fill = "lightblue", 
                 color = "white", 
                 alpha = 0.6) +
  scale_x_continuous(breaks = pretty_breaks(n = 11)) +
  # Boxplot
  geom_boxplot(
    aes(y = 0.65),
    width = 0.09,
    fill = "orange",
    outlier.color = "red"
  ) +
        geom_vline(xintercept = descritiva_enfermeiros$Mediana, linetype = "dashed", color = "blue") +
  annotate("text",
           x = 	descritiva_enfermeiros$Mediana,
           y = 0.015, 
           label = round(descritiva_enfermeiros$Mediana,1),
           angle = 90,
           vjust = -0.5,
           size = 3.5,
           color = "blue") +
  labs(
    title = "Boxplot e Histograma", 
    x = "Enfermeiros", 
    y = "Densidade"
  ) +
  theme_minimal()
```

#### 2.2.5 Técnicos e Auxiliares de enfermagem

```{r}
descritiva_tec_aux_enf <- data |> 
  summarise(
    Mínimo = min(tec_aux_enf, na.rm = TRUE),
    Q1 = quantile(tec_aux_enf, 0.25, na.rm =TRUE),
    Mediana = median(tec_aux_enf, na.rm = TRUE),
    Q3 = quantile(tec_aux_enf, 0.75, na.rm = TRUE),
    Máximo = max(tec_aux_enf, na.rm = TRUE)
  ) |> 
  mutate(
    IQR = Q3 - Q1,
    Limite_inferior = Q1 - 1.5 * IQR,
    Limite_superior = Q3 + 1.5 * IQR
  ) |> 
  select(-IQR) |> 
  relocate(Limite_inferior, .before = Mínimo)

data |> 
  ggplot(aes(x = tec_aux_enf)) + 
  # Histograma
  geom_histogram(aes(y = ..count../sum(..count..)), 
                 bins = 10, 
                 fill = "lightblue", 
                 color = "white", 
                 alpha = 0.6) +
  scale_x_continuous(breaks = pretty_breaks(n = 10)) +
  # Boxplot
  geom_boxplot(
    aes(y = 0.65),
    width = 0.09,
    fill = "orange",
    outlier.color = "red"
  ) +
          geom_vline(xintercept = descritiva_tec_aux_enf$Mediana, linetype = "dashed", color = "blue") +
  annotate("text",
           x = 	descritiva_tec_aux_enf$Mediana,
           y = 0.015, 
           label = round(descritiva_tec_aux_enf$Mediana,1),
           angle = 90,
           vjust = -0.5,
           size = 3.5,
           color = "blue") +
  labs(
    title = "Boxplot e Histograma", 
    x = "Técnico e Auxiliar de Enfermagem", 
    y = "Densidade"
  ) +
  theme_minimal()
```

#### 2.2.6 Leitos hospitalar cirúrgico, clínico e complementar

```{r}
descritiva_leitos_cirurgico_clinico_complementar <- data |> 
  summarise(
    Mínimo = min(leitos_hospitalares_cirurgico_clinico_complementar, na.rm = TRUE),
    Q1 = quantile(leitos_hospitalares_cirurgico_clinico_complementar, 0.25, na.rm =TRUE),
    Mediana = median(leitos_hospitalares_cirurgico_clinico_complementar, na.rm = TRUE),
    Q3 = quantile(leitos_hospitalares_cirurgico_clinico_complementar, 0.75, na.rm = TRUE),
    Máximo = max(leitos_hospitalares_cirurgico_clinico_complementar, na.rm = TRUE)
  ) |> 
  mutate(
    IQR = Q3 - Q1,
    Limite_inferior = Q1 - 1.5 * IQR,
    Limite_superior = Q3 + 1.5 * IQR
  ) |> 
  select(-IQR) |> 
  relocate(Limite_inferior, .before = Mínimo)


data |> 
  ggplot(aes(x = leitos_hospitalares_cirurgico_clinico_complementar)) + 
  # Histograma
  geom_histogram(aes(y = ..count../sum(..count..)), 
                 bins = 10, 
                 fill = "lightblue", 
                 color = "white", 
                 alpha = 0.6) +
  scale_x_continuous(breaks = pretty_breaks(n = 10)) +
  # Boxplot
  geom_boxplot(
    aes(y = 0.65),
    width = 0.09,
    fill = "orange",
    outlier.color = "red"
  ) +
  labs(
    title = "Boxplot e Histograma", 
    x = "Leitos hospitalares cirurgico, clinico ecomplementar", 
    y = "Percentual"
  ) +
  theme_minimal()
```

#### 2.2.7 Leitos instalação física urgência

```{r}
descritiva_leitos_instalacao_fisica_urgencia <- data |> 
  summarise(
    Mínimo = min(leitos_instalacao_fisica_urgencia, na.rm = TRUE),
    Q1 = quantile(leitos_hospitalares_cirurgico_clinico_complementar, 0.25, na.rm =TRUE),
    Mediana = median(leitos_instalacao_fisica_urgencia, na.rm = TRUE),
    Q3 = quantile(leitos_instalacao_fisica_urgencia, 0.75, na.rm = TRUE),
    Máximo = max(leitos_instalacao_fisica_urgencia, na.rm = TRUE)
  ) |> 
  mutate(
    IQR = Q3 - Q1,
    Limite_inferior = Q1 - 1.5 * IQR,
    Limite_superior = Q3 + 1.5 * IQR
  ) |> 
  select(-IQR) |> 
  relocate(Limite_inferior, .before = Mínimo)

data |> 
  ggplot(aes(x = leitos_instalacao_fisica_urgencia)) + 
  # Histograma
  geom_histogram(aes(y = ..count../sum(..count..)), 
                 bins = 10, 
                 fill = "lightblue", 
                 color = "white", 
                 alpha = 0.6) +
  scale_x_continuous(breaks = pretty_breaks(n = 10)) +
  # Boxplot
  geom_boxplot(
    aes(y = 0.75),
    width = 0.09,
    fill = "orange",
    outlier.color = "red"
  ) +
            geom_vline(xintercept = descritiva_leitos_instalacao_fisica_urgencia$Mediana, linetype = "dashed", color = "blue") +
  annotate("text",
           x = 	descritiva_leitos_instalacao_fisica_urgencia$Mediana,
           y = 0.015, 
           label = round(descritiva_leitos_instalacao_fisica_urgencia$Mediana,1),
           angle = 90,
           vjust = -0.5,
           size = 3.5,
           color = "blue") +
  labs(
    title = "Boxplot e Histograma de leitos instalacao fisica urgencia", 
    x = "Leitos instalacao fisica urgencia", 
    y = "Percentual"
  ) +
  theme_minimal()


```

#### 2.2.8 Leitos instalação física ambulatorial

```{r}
descritiva_leitos_instalacao_fisica_ambulatorial <- data |> 
  summarise(
    Mínimo = min(leitos_instalacao_fisica_ambulatorial, na.rm = TRUE),
    Q1 = quantile(leitos_instalacao_fisica_ambulatorial, 0.25, na.rm =TRUE),
    Mediana = median(leitos_instalacao_fisica_ambulatorial, na.rm = TRUE),
    Q3 = quantile(leitos_instalacao_fisica_ambulatorial, 0.75, na.rm = TRUE),
    Máximo = max(leitos_instalacao_fisica_ambulatorial, na.rm = TRUE)
  ) |> 
  mutate(
    IQR = Q3 - Q1,
    Limite_inferior = Q1 - 1.5 * IQR,
    Limite_superior = Q3 + 1.5 * IQR
  ) |> 
  select(-IQR) |> 
  relocate(Limite_inferior, .before = Mínimo)


data |> 
  ggplot(aes(x = leitos_instalacao_fisica_ambulatorial)) + 
  # Histograma
  geom_histogram(aes(y = ..count../sum(..count..)), 
                 bins = 10, 
                 fill = "lightblue", 
                 color = "white", 
                 alpha = 0.6) +
  scale_x_continuous(breaks = pretty_breaks(n = 10)) +
  # Boxplot
  geom_boxplot(
    aes(y = 0.75),
    width = 0.09,
    fill = "orange",
    outlier.color = "red"
  ) +
  labs(
    title = "Boxplot e Histograma", 
    x = "Leitos instalacao fisica ambulatorial", 
    y = "Percentual"
  ) +
  theme_minimal()
```

#### 2.2.9 Leitos instalação física cirúrgico

```{r}
descritiva_leitos_instalacao_fisica_obstetrico <- data |> 
  summarise(
    Mínimo = min(leitos_instalacao_fisica_obstetrico, na.rm = TRUE),
    Q1 = quantile(leitos_instalacao_fisica_obstetrico, 0.25, na.rm =TRUE),
    Mediana = median(leitos_instalacao_fisica_obstetrico, na.rm = TRUE),
    Q3 = quantile(leitos_instalacao_fisica_obstetrico, 0.75, na.rm = TRUE),
    Máximo = max(leitos_instalacao_fisica_obstetrico, na.rm = TRUE)
  ) |> 
  mutate(
    IQR = Q3 - Q1,
    Limite_inferior = Q1 - 1.5 * IQR,
    Limite_superior = Q3 + 1.5 * IQR
  ) |> 
  select(-IQR) |> 
  relocate(Limite_inferior, .before = Mínimo)

data |> 
  ggplot(aes(x = leitos_instalacao_fisica_obstetrico)) + 
  # Histograma
  geom_histogram(aes(y = ..count../sum(..count..)), 
                 bins = 10, 
                 fill = "lightblue", 
                 color = "white", 
                 alpha = 0.6) +
  scale_x_continuous(breaks = pretty_breaks(n = 10)) +
  # Boxplot
  geom_boxplot(
    aes(y = 0.75),
    width = 0.09, 
    fill = "orange",
    outlier.color = "red"
  ) +
  labs(
    title = "Boxplot e Histograma de leitos instalacao fisica obstétrico", 
    x = "Leitos instalacao fisica obstétrico", 
    y = "Percentual"
  ) +
  theme_minimal()
```

### 2.3 Atributos a nível município

#### 2.3.1 Porte da cidade

```{r}
porte <- data |> 
  count(porte, name = "total") |> 
  mutate(percentual = round(total / sum(total) * 100,2)) |> 
  mutate(porte = case_when(porte == "PP-I" ~ "Pequeno porte 1",
                           porte == "PP-II" ~ "Pequeno porte 2",
                           porte == "MP" ~ "Médio porte",
                           porte == "GP" ~ "Grande porte",
                           TRUE ~ porte))

porte |> 
  ggplot(aes(x = fct_reorder(porte, percentual, .desc = FALSE), y = percentual)) + 
  geom_col(fill = "lightblue",
           alpha = 0.9) + 
  coord_flip() +
  scale_y_continuous(expand = expansion(mult = c(0, 0.15))) +
  geom_text(aes(label = paste0(percentual, "%")), hjust = -0.2) + 
  labs(title = "Porte do município",
       x = NULL, 
       y = NULL) + 
  theme_minimal()
```

#### 2.3.2 Produto Interno Bruto (PIB) per capita (R\$)

```{r}
descritiva_pib_percapita <- data |> 
  summarise(
    Mínimo = min(pib_percapita, na.rm = TRUE),
    Q1 = quantile(pib_percapita, 0.25, na.rm =TRUE),
    Mediana = median(pib_percapita, na.rm = TRUE),
    Q3 = quantile(pib_percapita, 0.75, na.rm = TRUE),
    Máximo = max(pib_percapita, na.rm = TRUE)
  ) |> 
  mutate(
    IQR = Q3 - Q1,
    Limite_inferior = Q1 - 1.5 * IQR,
    Limite_superior = Q3 + 1.5 * IQR
  ) |> 
  select(-IQR) |> 
  relocate(Limite_inferior, .before = Mínimo)

data |> 
  ggplot(aes(x = pib_percapita)) + 
  # Histograma
  geom_histogram(aes(y = ..count../sum(..count..)), 
                 bins = 20, 
                 fill = "lightblue", 
                 color = "white", 
                 alpha = 0.6) +
  scale_x_continuous(breaks = pretty_breaks(n = 10)) +
  # Boxplot
  geom_boxplot(
    aes(y = 0.4),
    width = 0.07,
    fill = "orange",
    outlier.color = "red"
  ) +
  geom_vline(xintercept = descritiva_pib_percapita$Mediana, linetype = "dashed", color = "blue") +
  annotate("text",
           x = 	descritiva_pib_percapita$Mediana,
           y = 0.015, 
           label = round(descritiva_pib_percapita$Mediana,0),
           angle = 90,
           vjust = -0.5,
           size = 3.5,
           color = "blue") +
  labs(
    title = "Boxplot e Histograma", 
    x = "PIB per capita", 
    y = "Densidade"
  ) +
  theme_minimal()
```

#### 2.3.3 Taxa de ocupação da população (%)

```{r}
descritiva_tx_pop_ocupada <- data |> 
  summarise(
    Mínimo = min(tx_pop_ocupada, na.rm = TRUE),
    Q1 = quantile(tx_pop_ocupada, 0.25, na.rm =TRUE),
    Mediana = median(tx_pop_ocupada, na.rm = TRUE),
    Q3 = quantile(tx_pop_ocupada, 0.75, na.rm = TRUE),
    Máximo = max(tx_pop_ocupada, na.rm = TRUE)
  ) |> 
  mutate(
    IQR = Q3 - Q1,
    Limite_inferior = Q1 - 1.5 * IQR,
    Limite_superior = Q3 + 1.5 * IQR
  ) |> 
  select(-IQR) |> 
  relocate(Limite_inferior, .before = Mínimo)


data |> 
  ggplot(aes(x = tx_pop_ocupada)) + 
  # Histograma
  geom_histogram(aes(y = ..count../sum(..count..)), 
                 bins = 15, 
                 fill = "lightblue", 
                 color = "white", 
                 alpha = 0.6) +
  scale_x_continuous(breaks = pretty_breaks(n = 10)) +
  # Boxplot
  geom_boxplot(
    aes(y = 0.5),
    width = 0.07,
    fill = "orange",
    outlier.color = "red"
  ) +
    geom_vline(xintercept = descritiva_tx_pop_ocupada$Mediana, linetype = "dashed", color = "blue") +
  annotate("text",
           x = 	descritiva_tx_pop_ocupada$Mediana,
           y = 0.015, 
           label = round(descritiva_tx_pop_ocupada$Mediana,2),
           angle = 90,
           vjust = -0.5,
           size = 3.5,
           color = "blue") +
  labs(
    title = "Boxplot e Histograma", 
    x = "Taxa de população ocupada", 
    y = "Percentual"
  ) +
  theme_minimal()
```

#### 2.3.4 Taxa da população que possui plano de saúde (%)

```{r}
descritiva_cobertura_plano_saude <- data |> 
  summarise(
    Mínimo = min(cobertura_saude, na.rm = TRUE),
    Q1 = quantile(cobertura_saude, 0.25, na.rm =TRUE),
    Mediana = median(cobertura_saude, na.rm = TRUE),
    Q3 = quantile(cobertura_saude, 0.75, na.rm = TRUE),
    Máximo = max(cobertura_saude, na.rm = TRUE)
  ) |> 
  mutate(
    IQR = Q3 - Q1,
    Limite_inferior = Q1 - 1.5 * IQR,
    Limite_superior = Q3 + 1.5 * IQR
  ) |> 
  select(-IQR) |> 
  relocate(Limite_inferior, .before = Mínimo)

data |> 
  ggplot(aes(x = cobertura_saude)) + 
  # Histograma
  geom_histogram(aes(y = ..count../sum(..count..)), 
                 bins = 30, 
                 fill = "lightblue", 
                 color = "white", 
                 alpha = 0.6) +
  scale_x_continuous(breaks = pretty_breaks(n = 10)) +
  # Boxplot
  geom_boxplot(
    aes(y = 0.5),
    width = 0.07,
    fill = "orange",
    outlier.color = "red"
  ) +
      geom_vline(xintercept = descritiva_cobertura_plano_saude$Mediana, linetype = "dashed", color = "blue") +
  annotate("text",
           x = 	descritiva_cobertura_plano_saude$Mediana,
           y = 0.015, 
           label = round(descritiva_cobertura_plano_saude$Mediana,2),
           angle = 90,
           vjust = -0.5,
           size = 3.5,
           color = "blue") +
  labs(
    title = "Boxplot e Histograma da taxa de cobertura de plano de saúde", 
    x = "Taxa de cobertura de plano de saúde", 
    y = "Percentual"
  ) +
  theme_minimal()
```

#### 2.3.5 Quantidade de vagas de medicina em faculdades no município

```{r}
descritiva_vagas_medicina <- data |> 
  summarise(
    Mínimo = min(vagas_medicina_milhab, na.rm = TRUE),
    Q1 = quantile(vagas_medicina_milhab, 0.25, na.rm =TRUE),
    Mediana = median(vagas_medicina_milhab, na.rm = TRUE),
    Q3 = quantile(vagas_medicina_milhab, 0.75, na.rm = TRUE),
    Máximo = max(vagas_medicina_milhab, na.rm = TRUE)
  ) |> 
  mutate(
    IQR = Q3 - Q1,
    Limite_inferior = Q1 - 1.5 * IQR,
    Limite_superior = Q3 + 1.5 * IQR
  ) |> 
  select(-IQR) |> 
  relocate(Limite_inferior, .before = Mínimo)

data |> 
  ggplot(aes(x = vagas_medicina_milhab)) + 
  # Histograma
  geom_histogram(aes(y = ..count../sum(..count..)), 
                 bins = 15, 
                 fill = "lightblue", 
                 color = "white", 
                 alpha = 0.6) +
  scale_x_continuous(breaks = pretty_breaks(n = 10)) +
  # Boxplot
  geom_boxplot(
    aes(y = 0.9),
    width = 0.07,
    fill = "orange",
    outlier.color = "red"
  ) +
  labs(
    title = "Boxplot e Histogramas", 
    x = "Vagas de medicina por mil habitantes", 
    y = "Percentual"
  ) +
  theme_minimal()
```

#### 2.3.6 Orçamento destinado a saúde per capita (R\$)

tem 2 NA's

```{r}
descritiva_orcamento_saude <- data |> 
  summarise(
    Mínimo = min(orcamento_saude, na.rm = TRUE),
    Q1 = quantile(orcamento_saude, 0.25, na.rm =TRUE),
    Mediana = median(orcamento_saude, na.rm = TRUE),
    Q3 = quantile(orcamento_saude, 0.75, na.rm = TRUE),
    Máximo = max(orcamento_saude, na.rm = TRUE)
  ) |> 
  mutate(
    IQR = Q3 - Q1,
    Limite_inferior = Q1 - 1.5 * IQR,
    Limite_superior = Q3 + 1.5 * IQR
  ) |> 
  select(-IQR) |> 
  relocate(Limite_inferior, .before = Mínimo)


data |> 
  ggplot(aes(x = orcamento_saude)) + 
  # Histograma
  geom_histogram(aes(y = ..count../sum(..count..)), 
                 bins = 20, 
                 fill = "lightblue", 
                 color = "white", 
                 alpha = 0.6) +
  scale_x_continuous(breaks = pretty_breaks(n = 10)) +
  # Boxplot
  geom_boxplot(
    aes(y = 0.6),
    width = 0.07,
    fill = "orange",
    outlier.color = "red"
  ) +
        geom_vline(xintercept = descritiva_orcamento_saude$Mediana, linetype = "dashed", color = "blue") +
  annotate("text",
           x = 	descritiva_orcamento_saude$Mediana,
           y = 0.015, 
           label = round(descritiva_orcamento_saude$Mediana,0),
           angle = 90,
           vjust = -0.5,
           size = 3.5,
           color = "blue") +
  labs(
    title = "Boxplot e Histograma", 
    x = "Orçamento de saúde per capita (R$)", 
    y = "Densidade"
  ) +
  theme_minimal()
```

#### 2.3.7 População total atendida com esgotamento sanitário (%)

```{r}
descritiva_esgoto <- data |> 
  summarise(
    Mínimo = min(esgotamento_sanitario, na.rm = TRUE),
    Q1 = quantile(esgotamento_sanitario, 0.25, na.rm =TRUE),
    Mediana = median(esgotamento_sanitario, na.rm = TRUE),
    Q3 = quantile(esgotamento_sanitario, 0.75, na.rm = TRUE),
    Máximo = max(esgotamento_sanitario, na.rm = TRUE)
  ) |> 
  mutate(
    IQR = Q3 - Q1,
    Limite_inferior = Q1 - 1.5 * IQR,
    Limite_superior = Q3 + 1.5 * IQR
  ) |> 
  select(-IQR) |> 
  relocate(Limite_inferior, .before = Mínimo)

data |> 
  ggplot(aes(x = esgotamento_sanitario)) + 
  # Histograma
  geom_histogram(aes(y = ..count../sum(..count..)), 
                 bins = 15, 
                 fill = "lightblue", 
                 color = "white", 
                 alpha = 0.6) +
  scale_x_continuous(breaks = pretty_breaks(n = 10)) +
  # Boxplot
  geom_boxplot(
    aes(y = 0.5),
    width = 0.07,
    fill = "orange",
    outlier.color = "red"
  ) +
          geom_vline(xintercept = descritiva_esgoto$Mediana, linetype = "dashed", color = "blue") +
  annotate("text",
           x = 	descritiva_esgoto$Mediana,
           y = 0.015, 
           label = round(descritiva_esgoto$Mediana,0),
           angle = 90,
           vjust = -0.5,
           size = 3.5,
           color = "blue") +
  labs(
    title = "Boxplot e Histograma", 
    x = "Cobertura de esgotamento sanitário (%)", 
    y = "Densidade"
  ) +
  theme_minimal()
```

#### 2.3.8 Número de mortes por homicídio por 100 mil habitantes

```{r}
descritiva_homicidio <- data |> 
  summarise(
    Mínimo = min(taxa_homicidio, na.rm = TRUE),
    Q1 = quantile(taxa_homicidio, 0.25, na.rm =TRUE),
    Mediana = median(taxa_homicidio, na.rm = TRUE),
    Q3 = quantile(taxa_homicidio, 0.75, na.rm = TRUE),
    Máximo = max(taxa_homicidio, na.rm = TRUE)
  ) |> 
  mutate(
    IQR = Q3 - Q1,
    Limite_inferior = Q1 - 1.5 * IQR,
    Limite_superior = Q3 + 1.5 * IQR
  ) |> 
  select(-IQR) |> 
  relocate(Limite_inferior, .before = Mínimo)

data |> 
  ggplot(aes(x = taxa_homicidio)) + 
  # Histograma
  geom_histogram(aes(y = ..count../sum(..count..)), 
                 bins = 15, 
                 fill = "lightblue", 
                 color = "white", 
                 alpha = 0.6) +
  scale_x_continuous(breaks = pretty_breaks(n = 10)) +
  # Boxplot
  geom_boxplot(
    aes(y = 0.5),
    width = 0.07,
    fill = "orange",
    outlier.color = "red"
  ) +
            geom_vline(xintercept = descritiva_homicidio$Mediana, linetype = "dashed", color = "blue") +
  annotate("text",
           x = 	descritiva_homicidio$Mediana,
           y = 0.015, 
           label = round(descritiva_homicidio$Mediana,0),
           angle = 90,
           vjust = -0.5,
           size = 3.5,
           color = "blue") +
  labs(
    title = "Boxplot e Histograma", 
    x = "Homicídios por 100 mil habitantes",
    y = "Densidade"
  ) +
  theme_minimal()
```

#### 2.3.9 Número de mortes por armas de fogo por 100 mil habitantes

```{r}

descritiva_mortes_armasdefogo <- data |> 
  summarise(
    Mínimo = min(mortes_armasdefogo, na.rm = TRUE),
    Q1 = quantile(mortes_armasdefogo, 0.25, na.rm =TRUE),
    Mediana = median(mortes_armasdefogo, na.rm = TRUE),
    Q3 = quantile(mortes_armasdefogo, 0.75, na.rm = TRUE),
    Máximo = max(mortes_armasdefogo, na.rm = TRUE)
  ) |> 
  mutate(
    IQR = Q3 - Q1,
    Limite_inferior = Q1 - 1.5 * IQR,
    Limite_superior = Q3 + 1.5 * IQR
  ) |> 
  select(-IQR) |> 
  relocate(Limite_inferior, .before = Mínimo)

data |> 
  ggplot(aes(x = mortes_armasdefogo)) + 
  # Histograma
  geom_histogram(aes(y = ..count../sum(..count..)), 
                 bins = 15, 
                 fill = "lightblue", 
                 color = "white", 
                 alpha = 0.6) +
  scale_x_continuous(breaks = pretty_breaks(n = 10)) +
  # Boxplot
  geom_boxplot(
    aes(y = 0.85),
    width = 0.07,
    fill = "orange",
    outlier.color = "red"
  ) +
  labs(
    title = "Boxplot e Histograma", 
    x = "Mortes por armas de fogo por 100 mil habitantes",
    y = "Densidade"
  ) +
  theme_minimal()
```

#### 2.3.10 Mortes por causas externas de mulheres por 100 mil mulheres

```{r}

descritiva_feminicidio <- data |> 
  summarise(
    Mínimo = min(feminicidio, na.rm = TRUE),
    Q1 = quantile(feminicidio, 0.25, na.rm =TRUE),
    Mediana = median(feminicidio, na.rm = TRUE),
    Q3 = quantile(feminicidio, 0.75, na.rm = TRUE),
    Máximo = max(feminicidio, na.rm = TRUE)
  ) |> 
  mutate(
    IQR = Q3 - Q1,
    Limite_inferior = Q1 - 1.5 * IQR,
    Limite_superior = Q3 + 1.5 * IQR
  ) |> 
  select(-IQR) |> 
  relocate(Limite_inferior, .before = Mínimo)

data |> 
  ggplot(aes(x = feminicidio)) + 
  # Histograma
  geom_histogram(aes(y = ..count../sum(..count..)), 
                 bins = 15, 
                 fill = "lightblue", 
                 color = "white", 
                 alpha = 0.6) +
  scale_x_continuous(breaks = pretty_breaks(n = 10)) +
  # Boxplot
  geom_boxplot(
    aes(y = 0.5),
    width = 0.07, 
    fill = "orange",
    outlier.color = "red"
  ) +
              geom_vline(xintercept = descritiva_feminicidio$Mediana, linetype = "dashed", color = "blue") +
  annotate("text",
           x = 	descritiva_feminicidio$Mediana,
           y = 0.015, 
           label = round(descritiva_feminicidio$Mediana,0),
           angle = 90,
           vjust = -0.5,
           size = 3.5,
           color = "blue") +
  labs(
    title = "Boxplot e Histograma", 
    x = "Mortes por causas externas de mulheres por 100 mil mulheres",
    y = "Percentual"
  ) +
  theme_minimal()
```

#### 2.3.11 Nota do IDEB - Rede municipal - Anos Iniciais

Tem 25 NA's

```{r}
data |> 
  filter(is.na(ideb_anosiniciais)) |> 
  count()

descritiva_ideb_inicial <- data |> 
  summarise(
    Mínimo = min(ideb_anosiniciais, na.rm = TRUE),
    Q1 = quantile(ideb_anosiniciais, 0.25, na.rm =TRUE),
    Mediana = median(ideb_anosiniciais, na.rm = TRUE),
    Q3 = quantile(ideb_anosiniciais, 0.75, na.rm = TRUE),
    Máximo = max(ideb_anosiniciais, na.rm = TRUE)
  ) |> 
  mutate(
    IQR = Q3 - Q1,
    Limite_inferior = Q1 - 1.5 * IQR,
    Limite_superior = Q3 + 1.5 * IQR
  ) |> 
  select(-IQR) |> 
  relocate(Limite_inferior, .before = Mínimo)

data |> 
  ggplot(aes(x = ideb_anosiniciais)) + 
  # Histograma
  geom_histogram(aes(y = ..count../sum(..count..)), 
                 bins = 15, 
                 fill = "lightblue", 
                 color = "white", 
                 alpha = 0.6) +
  scale_x_continuous(breaks = pretty_breaks(n = 10)) +
  # Boxplot
  geom_boxplot(
    aes(y = 0.3),
    width = 0.05,
    fill = "orange",
    outlier.color = "red"
  ) +
                geom_vline(xintercept = descritiva_ideb_inicial$Mediana, linetype = "dashed", color = "blue") +
  annotate("text",
           x = 	descritiva_ideb_inicial$Mediana,
           y = 0.015, 
           label = round(descritiva_ideb_inicial$Mediana,2),
           angle = 90,
           vjust = -0.5,
           size = 3.5,
           color = "blue") +
  labs(
    title = "Boxplot e Histograma", 
    x = "Nota do IDEB - Anos Iniciais",
    y = "Densidade"
  ) +
  theme_minimal()
```

#### 2.3.12 Nota do IDEB - Rede municipal - Anos Finais

Tem 279 NA's

```{r}
data |> 
  filter(is.na(ideb_anosfinais)) |> 
  count()

descritiva_ideb_final <- data |> 
  summarise(
    Mínimo = min(ideb_anosfinais, na.rm = TRUE),
    Q1 = quantile(ideb_anosfinais, 0.25, na.rm =TRUE),
    Mediana = median(ideb_anosfinais, na.rm = TRUE),
    Q3 = quantile(ideb_anosfinais, 0.75, na.rm = TRUE),
    Máximo = max(ideb_anosfinais, na.rm = TRUE)
  ) |> 
  mutate(
    IQR = Q3 - Q1,
    Limite_inferior = Q1 - 1.5 * IQR,
    Limite_superior = Q3 + 1.5 * IQR
  ) |> 
  select(-IQR) |> 
  relocate(Limite_inferior, .before = Mínimo)

data |> 
  ggplot(aes(x = ideb_anosfinais)) + 
  # Histograma
  geom_histogram(aes(y = ..count../sum(..count..)), 
                 bins = 15, 
                 fill = "lightblue", 
                 color = "white", 
                 alpha = 0.6) +
  scale_x_continuous(breaks = pretty_breaks(n = 10)) +
  # Boxplot
  geom_boxplot(
    aes(y = 0.3),
    width = 0.05,
    fill = "orange",
    outlier.color = "red"
  ) +
                  geom_vline(xintercept = descritiva_ideb_final$Mediana, linetype = "dashed", color = "blue") +
  annotate("text",
           x = 	descritiva_ideb_final$Mediana,
           y = 0.015, 
           label = round(descritiva_ideb_final$Mediana,2),
           angle = 90,
           vjust = -0.5,
           size = 3.5,
           color = "blue") +
  labs(
    title = "Boxplot e Histograma", 
    x = "Nota do IDEB - Anos Finais",
    y = "Densidade"
  ) +
  theme_minimal()
```

#### 2.3.13 Valor do investimento público em infraestrutura per capita (R\$)

```{r}
descritiva_investimento_infraestrutura <- data |> 
  summarise(
    Mínimo = min(investimento_infraestrutura, na.rm = TRUE),
    Q1 = quantile(investimento_infraestrutura, 0.25, na.rm =TRUE),
    Mediana = median(investimento_infraestrutura, na.rm = TRUE),
    Q3 = quantile(investimento_infraestrutura, 0.75, na.rm = TRUE),
    Máximo = max(investimento_infraestrutura, na.rm = TRUE)
  ) |> 
  mutate(
    IQR = Q3 - Q1,
    Limite_inferior = Q1 - 1.5 * IQR,
    Limite_superior = Q3 + 1.5 * IQR
  ) |> 
  select(-IQR) |> 
  relocate(Limite_inferior, .before = Mínimo)

data |> 
  ggplot(aes(x = investimento_infraestrutura)) + 
  # Histograma
  geom_histogram(aes(y = ..count../sum(..count..)), 
                 bins = 15, 
                 fill = "lightblue", 
                 color = "white", 
                 alpha = 0.6) +
  scale_x_continuous(breaks = pretty_breaks(n = 10)) +
  # Boxplot
  geom_boxplot(
    aes(y = 0.5),
    width = 0.07,
    fill = "orange",
    outlier.color = "red"
  ) +
                    geom_vline(xintercept = descritiva_investimento_infraestrutura$Mediana, linetype = "dashed", color = "blue") +
  annotate("text",
           x = 	descritiva_investimento_infraestrutura$Mediana,
           y = 0.015, 
           label = round(descritiva_investimento_infraestrutura$Mediana,0),
           angle = 90,
           vjust = -0.5,
           size = 3.5,
           color = "blue") +
  labs(
    title = "Boxplot e Histograma", 
    x = "Investimento em infraestrutura per capita (R$)",
    y = "Densidade"
  ) +
  theme_minimal()
```

#### 2.3.14 Número de equipamentos esportivos públicos por 100 mil habitantes

```{r}

descritiva_equipamentos_esportivos <- data |> 
  summarise(
    Mínimo = min(equipamentos_esportivos, na.rm = TRUE),
    Q1 = quantile(equipamentos_esportivos, 0.25, na.rm =TRUE),
    Mediana = median(equipamentos_esportivos, na.rm = TRUE),
    Q3 = quantile(equipamentos_esportivos, 0.75, na.rm = TRUE),
    Máximo = max(equipamentos_esportivos, na.rm = TRUE)
  ) |> 
  mutate(
    IQR = Q3 - Q1,
    Limite_inferior = Q1 - 1.5 * IQR,
    Limite_superior = Q3 + 1.5 * IQR
  ) |> 
  select(-IQR) |> 
  relocate(Limite_inferior, .before = Mínimo)

data |> 
  ggplot(aes(x = equipamentos_esportivos)) + 
  # Histograma
  geom_histogram(aes(y = ..count../sum(..count..)), 
                 bins = 20, 
                 fill = "lightblue", 
                 color = "white", 
                 alpha = 0.6) +
  scale_x_continuous(breaks = pretty_breaks(n = 15)) +
  # Boxplot
  geom_boxplot(
    aes(y = 0.7),
    width = 0.07,
    fill = "orange",
    outlier.color = "red"
  ) +
                      geom_vline(xintercept = descritiva_equipamentos_esportivos$Mediana, linetype = "dashed", color = "blue") +
  annotate("text",
           x = 	descritiva_equipamentos_esportivos$Mediana,
           y = 0.015, 
           label = round(descritiva_equipamentos_esportivos$Mediana,2),
           angle = 90,
           vjust = -0.5,
           size = 3.5,
           color = "blue") +
  labs(
    title = "Boxplot e Histograma", 
    x = "Equipamentos esportivos públicos por 100 mil habitantes",
    y = "Densidade"
  ) +
  theme_minimal()
```

#### 2.3.15 Número de espaços culturais públicos e privados por 100 mil habitantes

```{r}
descritiva_equipamentos_culturais <- data |> 
  summarise(
    Mínimo = min(equpamentos_culturais, na.rm = TRUE),
    Q1 = quantile(equpamentos_culturais, 0.25, na.rm =TRUE),
    Mediana = median(equpamentos_culturais, na.rm = TRUE),
    Q3 = quantile(equpamentos_culturais, 0.75, na.rm = TRUE),
    Máximo = max(equpamentos_culturais, na.rm = TRUE)
  ) |> 
  mutate(
    IQR = Q3 - Q1,
    Limite_inferior = Q1 - 1.5 * IQR,
    Limite_superior = Q3 + 1.5 * IQR
  ) |> 
  select(-IQR) |> 
  relocate(Limite_inferior, .before = Mínimo)

data |> 
  ggplot(aes(x = equpamentos_culturais)) + 
  # Histograma
  geom_histogram(aes(y = ..count../sum(..count..)), 
                 bins = 15, 
                 fill = "lightblue", 
                 color = "white", 
                 alpha = 0.6) +
  scale_x_continuous(breaks = pretty_breaks(n = 15)) +
  # Boxplot
  geom_boxplot(
    aes(y = 0.7),
    width = 0.07,
    fill = "orange",
    outlier.color = "red"
  ) +
                        geom_vline(xintercept = descritiva_equipamentos_culturais$Mediana, linetype = "dashed", color = "blue") +
  annotate("text",
           x = 	descritiva_equipamentos_culturais$Mediana,
           y = 0.015, 
           label = round(descritiva_equipamentos_culturais$Mediana,2),
           angle = 90,
           vjust = -0.5,
           size = 3.5,
           color = "blue") +
  labs(
    title = "Boxplot e Histograma", 
    x = "Espaços culturais públicos e privados por 100 mil habitantes",
    y = "Densidade"
  ) +
  theme_minimal()
```

## 3. Correlações entre variáveis

### 3.1 Atributos a nível indivíduo

```{r}

corr_renovacao_churn <- data |> 
  group_by(Prorrogado, churn) |> 
  count() |> 
  pivot_wider(names_from = churn, values_from = n) |> 
  mutate(retencao = round(permanece / (permanece + migrou)*100,2)) |> mutate(Prorrogado = ifelse(Prorrogado == "SIM", "Prorrogado", "Não prorrogado"))

corr_renovacao_churn |> 
  ggplot(aes(x = fct_reorder(Prorrogado, retencao, .desc = TRUE), y = retencao)) + 
  geom_col(fill = "lightblue",
           alpha = 0.9) + 
  scale_y_continuous(expand = expansion(mult = c(0, 0.15))) +
  geom_text(aes(label = paste0(retencao, "%")), vjust = -1) + 
  labs(title = "Taxa de retenção por renovação",
       x = NULL, 
       y = NULL) + 
  theme_minimal()

```

```{r}
data |> 
  mutate(churn = ifelse(churn == "migrou", "Migrou", "Permanece")) |> 
  ggplot(aes(x = churn, y = idade_em_anos)) + 
  geom_boxplot(fill = "lightblue") +
  stat_summary(
    fun = median, 
    geom = "text", 
    aes(label = round(..y.., 1)),
    vjust = -0.5, 
    color = "black"
  ) +
  labs(title = "Boxplot: Idade de pessoas migraram e permanceram",
       x = NULL,
       y = "Idade") +
  theme_minimal()
```

```{r}


data |> 
  mutate(Prorrogado = ifelse(Prorrogado == "SIM", "Prorrogado", "Não prorrogado")) |> 
  ggplot(aes(x = Prorrogado, y = idade_em_anos)) + 
  geom_boxplot(fill = "lightblue") +
  stat_summary(
    fun = median, 
    geom = "text", 
    aes(label = round(..y.., 1)),
    vjust = -0.5, 
    color = "black"
  ) +
  labs(title = "Boxplot: Idade de pessoas que renovaram ou não",
       x = NULL,
       y = "Idade") +
  theme_minimal()


```

```{r}
data |> 
    mutate(churn = ifelse(churn == "migrou", "Migrou", "Permanece")) |> 
  ggplot(aes(x = churn, y = anos_formacao)) + 
  geom_boxplot(fill = "lightblue") +
  stat_summary(
    fun = median, 
    geom = "text", 
    aes(label = round(..y.., 1)),
    vjust = -0.5, 
    color = "black"
  ) +
  labs(title = "Boxplot: Anos de formação por pessoas migraram e permaneceram",
       x = NULL,
       y = "Idade") +
  theme_minimal()
```

```{r}
data |> 
  mutate(Prorrogado = ifelse(Prorrogado == "SIM", "Prorrogado", "Não prorrogado")) |> 
  ggplot(aes(x = Prorrogado, y = anos_formacao)) + 
  geom_boxplot(fill = "lightblue") +
  stat_summary(
    fun = median, 
    geom = "text", 
    aes(label = round(..y.., 1)), # Mostra a mediana arredondada com uma casa decimal
    vjust = -0.5, 
    color = "black"
  ) +
  labs(title = "Boxplot: Anos de formação de pessoas que renovaram ou não",
       x = NULL,
       y = "Idade") +
  theme_minimal()

```

```{r}
data |> 
  ggplot(aes(x = idade_em_anos, y = anos_formacao)) +
  geom_point() +
  stat_cor(method = "pearson") +
  labs(title = "Gráfico de dispersão da idade e anos de formação",
       x = "Idade",
       y = "Anos de formação") +
  theme_bw()
```

### 3.2 Atributos a nível estabelecimento

```{r}
ggpairs(
  data,
  columns = c("agente_saude", "dentista", "enfermeiro", "tec_aux_enf", "leitos_instalacao_fisica_urgencia"),
  upper = list(continuous = "cor"),
  lower = list(continuous = "points")) +
  theme_minimal()
```

```{r}
data |> 
    mutate(churn = ifelse(churn == "migrou", "Migrou", "Permanece")) |> 
  ggplot(aes(x = churn, y = agente_saude)) + 
  geom_boxplot(fill = "lightblue") +
  stat_summary(
    fun = median, 
    geom = "text", 
    aes(label = round(..y.., 1)),
    vjust = -0.5, 
    color = "black"
  ) +
  labs(title = "Boxplot: Agentes de Saúde de pessoas por CNES que migraram e permaneceram",
       x = NULL,
       y = "Agentes Comunitários de Saúde") +
  theme_minimal()
```

```{r}
data |> 
    mutate(churn = ifelse(churn == "migrou", "Migrou", "Permanece")) |> 
  ggplot(aes(x = churn, y = tec_aux_enf)) + 
  geom_boxplot(fill = "lightblue") +
  stat_summary(
    fun = median, 
    geom = "text", 
    aes(label = round(..y.., 1)),
    vjust = -0.5, 
    color = "black"
  ) +
  labs(title = "Boxplot: Tec. e Aux. de Enfermagem por CNES de pessoas que migraram e permaneceram",
       x = NULL,
       y = "Técnicos e Auxiliares de Enfermagem") +
  theme_minimal()
```

```{r}
data |> 
    mutate(churn = ifelse(churn == "migrou", "Migrou", "Permanece")) |> 
  ggplot(aes(x = churn, y = enfermeiro)) + 
  geom_boxplot(fill = "lightblue") +
  stat_summary(
    fun = median, 
    geom = "text", 
    aes(label = round(..y.., 1)),
    vjust = -0.5, 
    color = "black"
  ) +
  labs(title = "Boxplot: Enfermeiros por CNES de pessoas que migraram e permaneceram",
       x = NULL,
       y = "Técnicos e Auxiliares de Enfermagem") +
  theme_minimal()
```

```{r}
data |> 
    mutate(churn = ifelse(churn == "migrou", "Migrou", "Permanece")) |> 
  ggplot(aes(x = churn, y = dentista)) + 
  geom_boxplot(fill = "lightblue") +
  stat_summary(
    fun = median, 
    geom = "text", 
    aes(label = round(..y.., 1)),
    vjust = -0.5, 
    color = "black"
  ) +
  labs(title = "Boxplot: Cirurgiões-dentistas por CNES de pessoas que migraram e permaneceram",
       x = NULL,
       y = "Técnicos e Auxiliares de Enfermagem") +
  theme_minimal()
```

```{r}
data |> 
    mutate(churn = ifelse(churn == "migrou", "Migrou", "Permanece")) |> 
  ggplot(aes(x = churn, y = leitos_instalacao_fisica_urgencia)) + 
  geom_boxplot(fill = "lightblue") +
  stat_summary(
    fun = median, 
    geom = "text", 
    aes(label = round(..y.., 1)),
    vjust = -0.5, 
    color = "black"
  ) +
  labs(title = "Boxplot: Leitos por CNES de pessoas que migaram e permanceram",
       x = NULL,
       y = "Técnicos e Auxiliares de Enfermagem") +
  theme_minimal()
```

### 3.3 Atributos a nível município

```{r}
corr_regiao_churn <- data |> 
  group_by(regiao_destino, churn) |> 
  count() |> 
  pivot_wider(names_from = churn, values_from = n) |> 
  mutate(retencao = round(permanece / (migrou + permanece) * 100,0))

corr_regiao_churn |> 
  ggplot(aes(x = fct_reorder(regiao_destino, retencao, .desc = FALSE), y = retencao)) + 
  geom_col(fill = "lightblue",
           alpha = 0.9) + 
  coord_flip() +
  scale_y_continuous(expand = expansion(mult = c(0, 0.15))) +
  geom_text(aes(label = paste0(retencao, "%")), hjust = -0.2) + 
  labs(title = "Taxa de retenção por região",
       x = NULL, 
       y = NULL) + 
  theme_minimal()
```

```{r}
corr_uf_churn <- data |> 
  group_by(uf_destino, churn) |> 
  count() |> 
  pivot_wider(names_from = churn, values_from = n) |> 
  mutate(permanece = ifelse(is.na(permanece), 0, permanece)) |> 
  mutate(retencao = round(permanece / (permanece + migrou) * 100,2))

corr_uf_churn |> 
  ggplot(aes(x = fct_reorder(uf_destino, retencao, .desc = FALSE), y = retencao)) + 
  geom_col(fill = "lightblue",
           alpha = 0.9) + 
  coord_flip() +
  scale_y_continuous(expand = expansion(mult = c(0, 0.15))) +
  geom_text(aes(label = paste0(retencao, "%")), hjust = -0.2) + 
  labs(title = "Taxa de retenção por UF",
       x = NULL, 
       y = NULL) + 
  theme_minimal()
```

```{r}
corr_porte_churn <- data |> 
  group_by(porte, churn) |> 
  count() |> 
  pivot_wider(names_from = churn, values_from = n) |> 
  mutate(retencao = round(permanece / (migrou + permanece) * 100,0)) |> 
    mutate(porte = case_when(porte == "PP-I" ~ "Pequeno porte 1",
                           porte == "PP-II" ~ "Pequeno porte 2",
                           porte == "MP" ~ "Médio porte",
                           porte == "GP" ~ "Grande porte",
                           TRUE ~ porte))


corr_porte_churn |> 
  ggplot(aes(x = fct_reorder(porte, retencao, .desc = FALSE), y = retencao)) + 
  geom_col(fill = "lightblue",
           alpha = 0.9) + 
  coord_flip() +
  scale_y_continuous(expand = expansion(mult = c(0, 0.15))) +
  geom_text(aes(label = paste0(retencao, "%")), hjust = -0.2) + 
  labs(title = "Taxa de retenção por porte do município",
       x = NULL, 
       y = NULL) + 
  theme_minimal()
```

```{r}

data |> 
  mutate(churn = ifelse(churn == "migrou", "Migrou", "Permanece")) |> 
  ggplot(aes(x = churn, y = pib_percapita)) + 
  geom_boxplot(fill = "lightblue") +
  stat_summary(
    fun = median, 
    geom = "text", 
    aes(label = round(..y.., 1)),
    vjust = -0.5, 
    color = "black"
  ) +
  labs(title = "Boxplot: PIB per capita por pessoas que migraram e permanceram",
       x = NULL,
       y = "PIB per capita (R$)") +
  theme_minimal()
```

```{r}
data |> 
  mutate(churn = ifelse(churn == "migrou", "Migrou", "Permanece")) |> 
  ggplot(aes(x = churn, y = tx_pop_ocupada*100)) + 
  geom_boxplot(fill = "lightblue") +
  stat_summary(
    fun = median, 
    geom = "text", 
    aes(label = round(..y.., 1)),
    vjust = -0.5, 
    color = "black"
  ) +
  labs(title = "Boxplot: taxa de ocupação por pessoas que migraram ou permanceram",
       x = NULL,
       y = "Taxa de ocupação (%)") +
  theme_minimal()
```

```{r}
data |> 
  ggplot(aes(x = churn, y = vagas_medicina_milhab)) + 
  geom_boxplot(fill = "lightblue") +
  stat_summary(
    fun = median, 
    geom = "text", 
    aes(label = round(..y.., 1)),
    vjust = -0.5, 
    color = "black"
  ) +
  labs(title = "Boxplot: Vagas de medicina por pessoas que migraram ou permanceram",
       x = NULL,
       y = "Vagas de medicina") +
  theme_minimal()
```

```{r}

data |> 
  ggplot(aes(x = churn, y = orcamento_saude)) + 
  geom_boxplot(fill = "lightblue") +
  stat_summary(
    fun = median, 
    geom = "text", 
    aes(label = round(..y.., 1)),
    vjust = -0.5, 
    color = "black"
  ) +
  labs(title = "Boxplot: orçamento de saúde per capita por pessoas que migraram ou permanceram",
       x = "Renovação",
       y = "Orçamendo de saúde per capita") +
  theme_minimal()
```

```{r}

data |> 
  mutate(churn = ifelse(churn == "migrou", "Migrou", "Permanece")) |> 
  ggplot(aes(x = churn, y = esgotamento_sanitario)) + 
  geom_boxplot(fill = "lightblue") +
  stat_summary(
    fun = median, 
    geom = "text", 
    aes(label = round(..y.., 1)),
    vjust = -0.5, 
    color = "black"
  ) +
  labs(title = "Boxplot: esgotamento sanitário por pessoas que migraram e permanceram",
       x = NULL,
       y = "População com esgoto sanitário (%)") +
  theme_minimal()

```

```{r}
data |> 
  mutate(churn = ifelse(churn == "migrou", "Migrou", "Permanece")) |> 
  ggplot(aes(x = churn, y = taxa_homicidio)) + 
  geom_boxplot(fill = "lightblue") +
  stat_summary(
    fun = median, 
    geom = "text", 
    aes(label = round(..y.., 1)), 
    vjust = -0.5, 
    color = "black"
  ) +
  labs(title = "Boxplot: taxa de homicídio por pessoas que migraram e permanceram",
       x = NULL,
       y = "Taxa de homicídio por 100 mil hab.") +
  theme_minimal()

```

```{r}

data |> 
  ggplot(aes(x = churn, y = mortes_armasdefogo)) + 
  geom_boxplot(fill = "lightblue") +
  stat_summary(
    fun = median, 
    geom = "text", 
    aes(label = round(..y.., 1)),
    vjust = -0.5, 
    color = "black"
  ) +
  labs(title = "Boxplot: mortes por armas de fogo por pessoas que migraram ou permanceram",
       x = "Renovação",
       y = "Mortes por armas de fogo por 100 mil hab.") +
  theme_minimal()

```

```{r}

data |> 
  mutate(churn = ifelse(churn == "migrou", "Migrou", "Permanece")) |>
  ggplot(aes(x = churn, y = feminicidio)) + 
  geom_boxplot(fill = "lightblue") +
  stat_summary(
    fun = median, 
    geom = "text", 
    aes(label = round(..y.., 1)),
    vjust = -0.5, 
    color = "black"
  ) +
  labs(title = "Boxplot: taxa de feminicídio por pessoas que migraram ou permanceram",
       x = NULL,
       y = "Taxa de femicídio por 100 mil hab.") +
  theme_minimal()

```

```{r}

data |> 
  mutate(churn = ifelse(churn == "migrou", "Migrou", "Permanece")) |>
  ggplot(aes(x = churn, y = ideb_anosiniciais)) + 
  geom_boxplot(fill = "lightblue") +
  stat_summary(
    fun = median, 
    geom = "text", 
    aes(label = round(..y.., 1)),
    vjust = -0.5, 
    color = "black"
  ) +
  labs(title = "Boxplot: Nota IDEB Anos Iniciais por pessoas que migraram ou permanceram",
       x = NULL,
       y = "Nota IDEB Anos Iniciais") +
  theme_minimal()

```

```{r}

data |> 
  mutate(churn = ifelse(churn == "migrou", "Migrou", "Permanece")) |>
  ggplot(aes(x = churn, y = ideb_anosfinais)) + 
  geom_boxplot(fill = "lightblue") +
  stat_summary(
    fun = median, 
    geom = "text", 
    aes(label = round(..y.., 1)),
    vjust = -0.5, 
    color = "black"
  ) +
  labs(title = "Boxplot: Nota IDEB Anos Finais por pessoas que migraram ou permanceram",
       x = NULL,
       y = "Nota IDEB Anos Finais") +
  theme_minimal()
```

```{r}

data |> 
  mutate(churn = ifelse(churn == "migrou", "Migrou", "Permanece")) |>
  ggplot(aes(x = churn, y = investimento_infraestrutura)) + 
  geom_boxplot(fill = "lightblue") +
  stat_summary(
    fun = median, 
    geom = "text", 
    aes(label = round(..y.., 1)),
    vjust = -0.5, 
    color = "black"
  ) +
  labs(title = "Boxplot: Equipamentos esportivos por mil hab por pessoas que migraram ou permanceram",
       x = NULL,
       y = "Equipamentos esportivos por mil hab") +
  theme_minimal()

```

```{r}
data |> 
  mutate(churn = ifelse(churn == "migrou", "Migrou", "Permanece")) |>
  ggplot(aes(x = churn, y = equpamentos_culturais)) + 
  geom_boxplot(fill = "lightblue") +
  stat_summary(
    fun = median, 
    geom = "text", 
    aes(label = round(..y.., 1)),
    vjust = -0.5, 
    color = "black"
  ) +
  labs(title = "Boxplot: Equipamentos culturais por mil hab. por pessoas que migraram ou permanceram",
       x = NULL,
       y = "Equipamentos culturais por mil hab.") +
  theme_minimal()
```
