---
title: "Análise exploratória de dados: Programa Mais Médicos para o Brasil (pmmb)"
format: html
editor: visual
---

# Análise Exploratória de Dados: Programa Mais Médicos para o Brasil (pmmb)

Nesse script será realizada a análise exploratória de dados da base tratada em outro script do Programa Mais Médicos para o Brasil (pmmb).

A análise será realizada seguindo as seguintes etapas:

-   Descrição e classificação das variáveis;

-   Medidas de tendência central e dispersão;

-   Correlações entre as variáveis.

As variáveis são divididas em níveis de atributos: indivíduo, estabelecimento e município. A análise seguirá respeitando essa estrutura. Os dados são referentes aos médicos participantes do 18º Ciclo (EDITAL Nº 11, DE 10 DE MAIO DE 2019) do pmmb.

Abaixo as bibliotecas que serão utilizadas.

```{r}
{r}
#|warning: FALSE

library(tidyverse)
library(readxl)
library(writexl)

#install.packages("plm")
```

## 1. Descrição e classificação de variáveis

Primeiro será carregada a base de dados.

```{r}
data <- read_xlsx("~/GitHub/sa_maismedicos/01_dados/Editais/2019/base_tratada.xlsx")

head(data)
```

Observa-se que cada observação corresponde a um médico na primeira competência de alocação no município de destinação.

### 1.1 Atributos a nível indivivíduo

+------------------------------------------+-------------------------------------------------------------------------------------------------------+
| Variáveis qualitativas                   | Descrição                                                                                             |
+==========================================+=======================================================================================================+
| nomeprof                                 | Nome de identificação                                                                                 |
+------------------------------------------+-------------------------------------------------------------------------------------------------------+
| cpf_prof                                 | Cadastro de Pessoa Física (CPF) criptografado                                                         |
+------------------------------------------+-------------------------------------------------------------------------------------------------------+
| cns_prof                                 | Cartão Nacional de Saúde (CNS), número do documento de identificação do usuário do SUS                |
+------------------------------------------+-------------------------------------------------------------------------------------------------------+
| data_nascimento                          | Data de nascimento                                                                                    |
+------------------------------------------+-------------------------------------------------------------------------------------------------------+
| data_formacao                            | Dada de formatura                                                                                     |
+------------------------------------------+-------------------------------------------------------------------------------------------------------+
| sexo                                     | Sexo                                                                                                  |
+------------------------------------------+-------------------------------------------------------------------------------------------------------+
| participou_pmmb                          | Variável binária se o médico já participou do programa em editais anteriores                          |
+------------------------------------------+-------------------------------------------------------------------------------------------------------+
| competen                                 | Competência que o médico ingressou no programa                                                        |
+------------------------------------------+-------------------------------------------------------------------------------------------------------+
| ibge_aloc, municipio_destino, uf_destino | \                                                                                                     |
|                                          | Localidade em que o médico foi designado                                                              |
+------------------------------------------+-------------------------------------------------------------------------------------------------------+
| atuacao_previa                           | Variável binária que identifica se o médico já atuou anteriormente no município em que foi destinado  |
+------------------------------------------+-------------------------------------------------------------------------------------------------------+
| cnes                                     | Cadastro Nacional de Estabelecimentos de Saúde (CNES) é o número que identificação do estabelecimento |
+------------------------------------------+-------------------------------------------------------------------------------------------------------+
